臺灣臺中地方法院民事判決　九十三年度簡上字第一一四號
　　上　訴　人　乙○○
　　被　上訴人　甲○○
　　訴訟代理人　張昱裕律師
右當事人間請求債務人異議之訴事件，上訴人對於民國九十三年一月五日本院臺中簡
易庭九十二年度中簡字第三二四三號第一審判決提起上訴，本院於民國九十三年六月
三日言詞辯論終結，判決如左：
    主  文
原判決廢棄。
被上訴人在第一審簡易之訴駁回。
第一、二審訴訟費用由被上訴人負擔。
    事實及理由
一、被上訴人起訴主張：上訴人原持有伊所簽發、付款人彰化商業銀行虎尾分行、發
    票日民國九十一年八月十五日、面額新臺幣（下同）五十萬元、票號ＣＦ000
    0000號之支票一紙（下稱系爭支票），屆期提示未獲付款，遂持向臺灣雲林
    地方法院起訴請求被上訴人給付票款，經該法院以九十一年度虎簡字第二四二號
    民事判決，命被上訴人應給付上訴人五十萬元確定，上訴人嗣持該民事確定判決
    為執行名義，向本院聲請強制執行，經本院分為九十二年度執字第二二九七八號
    執行事件（下稱訟爭執行事件）受理後，查封被上訴人所有坐落臺中市○○區○
    ○段六三一之四地號土地及其上門牌號碼臺中市○○街六十七巷六號之建物。惟
    上訴人嗣已與訴外人吳進發達成和解，由吳進發交付另名訴外人吳呂麗珍簽發、
    付款人臺中商業銀行虎尾分行、面額均為十萬元、發票日及票號分別為九十二年
    四月三十日、ＨＷＡ0000000、九十二年六月三十日、ＨＷＡ00000
    00、九十二年八月三十一日、ＨＷＡ0000000及九十二年十月三十一日
    、ＨＷＡ0000000之支票四紙（下稱四十萬元支票）予上訴人，上訴人則
    將系爭支票交由吳進發交還被上訴人，足見上訴人已免除被上訴人所負系爭支票
    債務，則其自不得再執上開確定判決聲請對被上訴人所有財產為強制執行，為此
    依據強制執行法第十四條第一項規定提起訴訟，請求撤銷訟爭執行事件所為之強
    制執行程序。原判決以上訴人於執行名義成立後將系爭支票返還被上訴人，已無
    從提示該支票以行使票據權利，符合上開條文所定執行名義成立後有消滅債權人
    請求之事由發生，據此判決被上訴人勝訴，認事用法均無不當，上訴人雖抗辯其
    係受吳進發詐欺始訂立上開和解契約，並返還系爭支票予被上訴人，惟未舉證以
    實其說，其以此為由提起上訴，求為廢棄原判決，為無理由，為此聲明請求駁回
    上訴。
二、上訴人則抗辯：被上訴人就系爭支票對上訴人應負發票人責任一事，業經臺灣雲
    林地方法院於九十二年一月間所為前揭民事確定判決所確認，被上訴人於同年四
    月間由訴外人吳進發代理，與上訴人協商和解事宜時，上訴人因受吳進發之詐騙
    ，認被上訴人有償還票款之誠意，始與被上訴人成立和解，即由吳進發代被上訴
    人交付上開四十萬元支票予上訴人，被上訴人所負系爭支票債務，於該四十萬元
    支票兌現時消滅，上訴人方同意將系爭支票返還被上訴人。惟上述四十萬元支票
    ，經屆期提示均未獲付款，上訴人至此始知受騙，是兩造並無訂立上開和解契約
    之真意，被上訴人自應返還系爭支票予上訴人。縱認吳進發並未施用詐術致上訴
    人陷於錯誤而訂立上開和解契約，惟被上訴人既未依該和解契約約定，兌現上開
    四十萬元支票，依據民法第三百二十條規定，其所負系爭支票債務自未消滅，則
    上訴人以上開給付票款之確定勝訴判決為執行名義，聲請本院以訟爭執行事件強
    制執行被上訴人所有財產，洵屬合法，原判決以上訴人於該執行名義成立後，將
    系爭支票交還被上訴人，則被上訴人就該支票所負債務業經上訴人免除為由，判
    決將上開執行事件所為之執行程序予以撤銷，自屬違誤，為此提起上訴，並聲明
    如主文所示。
三、本院判斷
（一）被上訴人主張：上訴人原持有伊簽發之系爭支票，因屆期提示未獲付款，而向
      臺灣雲林地方法院訴請伊給付票款，經該法院九十一年度虎簡字第二四二號民
      事判決伊應給付上訴人系爭支票票款確定，上訴人其後持該民事確定判決為執
      行名義，聲請本院以訟爭執行事件，強制執行伊所有之前述不動產。又上訴人
      嗣收受由訴外人吳進發交付之上開四十萬元支票後，將系爭支票交由吳進發交
      還被上訴人，惟上開四十萬元支票並未兌現等事實，業據被上訴人於原審提出
      銀行收取存戶繳交支票存款戶清償贖回註記一件為證，且為上訴人所不爭執，
      另經本院調閱訟爭執行事件案卷查明無誤，堪信為真實。
（二）被上訴人另主張：上訴人既收受上開四十萬元支票，並返還系爭支票予伊，足
      見上訴人已免除伊所負系爭支票債務，且其既不復為系爭支票之占有人，自不
      得行使票據權利，則其執上開確定判決聲請對伊所有財產為強制執行，自非合
      法等語，為上訴人所否認，並以前揭情詞置辯，從而本件應予審究者，厥為：
  １、上訴人是否因受訴外人吳進發施用詐術而陷於錯誤，始交還系爭支票予被上訴
      人？
  ２、被上訴人所負系爭支票債務，是否因上訴人另行收受上開四十萬元支票，並交
      付系爭支票予被上訴人而消滅？
  ３、上訴人於將系爭支票交還被上訴人後，得否持上開民事確定判決，聲請對被上
      訴人所有財產為強制執行？
      茲就上述三點分別論述如下：
  １、查證人吳進發於本院九十三年四月二十八日準備程序中結證稱：系爭支票係被
      上訴人簽交李政南，由李政南交付蔡金棟，用以給付蔡金棟為其承攬工程之報
      酬，該工程係伊介紹蔡金棟向李政南承包，伊原本希望蔡金棟以承攬報酬清償
      積欠伊之六十萬元債務，惟蔡金棟另因向上訴人借款，將系爭支票交付上訴人
      ，伊遂與李政南、蔡金棟協商，由李政南交付四紙面額均為十萬元之客票予伊
      ，另由蔡金棟聯絡上訴人與伊在臺灣銀行虎尾分行前會面，由伊將該四十萬元
      之客票交付上訴人，上訴人則將系爭支票交予伊等語，為兩造所不爭執，而吳
      進發於前揭時地，係居於被上訴人之代理人身分，與上訴人商談如何處理系爭
      支票遭退票之事等情，亦為上訴人所自承，均堪信實，是上訴人所以交付系爭
      支票予被上訴人之代理人吳進發，乃因其與吳進發於協商解決系爭支票債務事
      宜時達成合意，由被上訴人方面另行交付上開四十萬元支票，與上訴人成立和
      解，以為清償系爭支票債務之方法，應無疑義。上訴人雖抗辯：伊係因受吳進
      發之詐欺始訂立前述和解契約等語，然為被上訴人所否認，且上訴人未舉證證
      明吳進發有何施用詐術之情事，及其已依民法第九十二條規定，撤銷其所稱因
      受詐欺而為之意思表示，其所辯上情自難採信。
  ２、惟按因清償債務而對於債權人負擔新債務者，除當事人另有意思表示外，若新
      債務不履行時，其舊債務仍不消滅，民法第三百二十條定有明文。被上訴人另
      主張：上訴人既於兩造成立和解後，將系爭支票交還被上訴人，被上訴人所負
      系爭支票債務即因而消滅等語，為上訴人否認，並抗辯：伊於收受上開四十萬
      元支票時，係與吳進發約定：被上訴人所負系爭支票債務，於該四十萬元支票
      兌現後始歸於消滅等語，則本件次應審究者，即為兩造於成立上述和解契約時
      ，有無前揭條文所定，以成立該項新債務消滅原有系爭支票債務之意思。而兩
      造間有此更改債務內容之意思，係屬有利於被上訴人之事實，依據民事訴訟法
      第二百七十七條規定，即應由被上訴人就此項事實之存在，負舉證責任。被上
      訴人雖提出訴外人蔡金棟與吳進發所訂、內容略為：訴外人李政南開立四張面
      額各為十萬元之支票交予蔡金棟，由蔡金棟負責處理上訴人向臺灣雲林地方法
      院訴請被上訴人給付票款一案撤銷事宜之和解協議書（見原審卷第九頁），另
      證人吳進發於本院前揭準備期日另證陳：該和解協議書末尾之「蔡負責處理該
      退票案之撤銷」等文字，係指伊與蔡金棟協議，由蔡金棟負責將系爭支票取回
      ，不能使被上訴人面臨民事訴訟與刑事訴追等語，惟該等證據僅能證明證人吳
      進發曾以其個人名義，與訴外人蔡金棟達成協議，由後者為被上訴人因系爭支
      票退票經上訴人提起訴訟之事處理善後，然此項約定既非成立於系爭支票債務
      之債權人與債務人即兩造之間，自無從據此即認上訴人同意由被上訴人交付上
      開四十萬元支票，以消滅其所負系爭支票債務。被上訴人復未舉出其他證據，
      證明上訴人有將被上訴人所負系爭支票債務，逕以與被上訴人訂約和解而收受
      之該四十萬元支票所取代之意，則被上訴人主張其依系爭支票所負債務，業因
      與上訴人成立和解而消滅，自非可採。被上訴人既係為清償系爭支票債務而與
      上訴人訂立和解契約，並交付上開四十萬元支票，且該四十萬元支票並未兌現
      ，則其依該和解契約所負債務並未履行，揆諸前揭條文規定，其所負系爭支票
      債務自未消滅。
  ３、被上訴人雖又主張：上訴人於訴請伊給付票款獲判勝訴確定後，將系爭支票交
      還予伊，而不復為該支票之持有人，足見其已免除伊應負之系爭支票債務，且
      無法再對伊行使票據權利，伊得執此項發生於上開執行名義成立後，且足以消
      滅債權人請求之事由，提起債務人異議之訴等語。惟查，上訴人於提示系爭支
      票未獲付款後，即向臺灣雲林地方法院對被上訴人訴請給付票款而獲勝訴確定
      判決，是其依法得行使之票據權利，業經該項確定判決之執行名義加以確認。
      至上訴人於該執行名義成立後，雖將系爭支票交付吳進發，惟其目的僅為履行
      因上開和解契約所負義務，被上訴人就系爭支票應負債務，依該和解契約約定
      ，須俟其交付上訴人之上開四十萬元支票兌現後，始告消滅，已如前述。是以
      ，上訴人並無以交還系爭支票而免除被上訴人所負系爭支票債務之意，乃灼然
      甚明。而該四十萬元支票經上訴人屆期提示而未獲付款，則被上訴人所負系爭
      支票債務，即因其未履行上開和解契約而仍然存在，被上訴人亦未另行舉證證
      明上開執行名義成立後，曾發生其他足以消滅或妨礙上訴人請求其履行系爭支
      票債務之事由，則被上訴人對上訴人仍負有給付系爭支票票款之義務，是上訴
      人本於上開給付票款之勝訴確定判決，聲請本院以訟爭執行事件，強制執行被
      上訴人所有之財產，當屬於法有據，被上訴人前揭主張，並無足取。
三、綜上所述，兩造固於上訴人訴請被上訴人給付系爭支票票款獲判勝訴確定後，訂
    立和解契約，由被上訴人另行給付上開四十萬元支票予上訴人，於該等支票兌現
    後，被上訴人所負系爭支票債務即告消滅，上訴人則交還系爭支票予被上訴人，
    惟該四十萬元支票屆期經上訴人提示既未獲付款，被上訴人所負系爭支票債務仍
    然存在，上訴人持該執行名義聲請對被上訴人所有財產強制執行，自屬合法，被
    上訴人以上訴人已喪失系爭支票之占有，不得對其行使票據權利為由，本於強制
    執行法第十四條第一項規定，請求撤銷訟爭執行事件所為之執行程序，為無理由
    ，不應准許。原審未審酌上訴人對被上訴人之系爭支票債權，業經上開民事確定
    判決予以確認，且在該執行名義成立後，並無任何足以消滅或妨礙上訴人請求被
    上訴人給付系爭支票票款之事由發生，至上訴人將系爭支票交還被上訴人，係為
    履行與被上訴人另訂之和解契約，並無免除被上訴人就該支票所負債務之意等情
    事，僅憑上訴人現未占有系爭支票之客觀事實，即認其不得再行使票據權利，而
    准許被上訴人之請求，自有未洽。上訴意旨指摘原判決不當，求予廢棄改判，為
    有理由。自應由本院予以廢棄改判，如主文第二項所示。
四、據上論結，本件上訴為有理由，依民事訴訟法第四百三十六條之一第三項、第四
    百五十條、第七十八條，判決如主文。
中　　　華　　　民　　　國　　九十三　　年　　　六　　　月　　十七 　　 日
                                      臺灣臺中地方法院民事第一庭
~B審判長法官　張惠立
~B法　　　官　王邁揚
~B法      官　鍾啟煒
右正本證明與原本無異
不得上訴
中　　　華　　　民　　　國　　九十三　　年　　　六　　　月　　二十一 　　日
~B法院書記官
